ACORDAO-COMPLETO-2332323

ACÓRDÃO 605/2019 ATA 2/2019 - SEGUNDA CÂMARA

VISTOS, relatados e discutidos estes autos de aposentadoria deferida em favor de Delsa Viecelli do Prado pela Gerência Executiva do Instituto Nacional do Seguro Social (INSS) em Chapecó – SC;
ACORDAM os Ministros do Tribunal de Contas da União, reunidos em Sessão da 2ª Câmara, com fundamento no art. 71, III, da Constituição de 1988, nos arts. 1º, V, 39, II, da Lei nº  8.443, de 1992, e no art. 1º, VIII, e 260, § 1º, do RITCU, ante as razões expostas pelo Relator, em:
9.1. considerar ilegal o ato de concessão inicial de aposentadoria em favor de Delsa Viecelli do Prado (à Peça nº 14 sob o no 10094946-04-2008-000027-0) , para lhe negar o respectivo registro, deixando, contudo, de determinar a suspensão dos subsequentes proventos, em respeito à decisão judicial já transitada em julgado no âmbito da Ação Ordinária 2006.72.00.010155-0/JF-SC;
9.2. determinar que, no prazo de 15 (quinze) dias  contados da ciência desta deliberação, a Gerência Executiva do INSS em Chapecó – SC dê ciência do inteiro teor desta deliberação à interessada;
9.3. determinar que a unidade técnica adote as seguintes medidas:
9.3.1. envie a cópia do presente Acórdão à Gerência Executiva do INSS em Chapecó – SC; e
9.3.2. arquive o presente processo.

Aposentadoria deferida em favor de Delsa Viecelli do Prado pela Gerência Executiva do Instituto Nacional do Seguro Social (INSS) em Chapecó/SC.

Segunda Câmara

Gerência Executiva do Instituto Nacional do Seguro Social em Chapecó - SC.

3. Interessada: Delsa Viecelli do Prado (CPF XXX.232.439-XX).

13.1. Ministros presentes: Ana Arraes (Presidente), Augusto Nardes e Raimundo Carreiro.
13.2. Ministros-Substitutos presentes: Marcos Bemquerer Costa e André Luís de Carvalho (Relator).

ANDRÉ DE CARVALHO

Trata-se de aposentadoria deferida em favor de Delsa Viecelli do Prado pela Gerência Executiva do Instituto Nacional do Seguro Social (INSS) em Chapecó – SC.   
2.	Após a análise final do feito, o auditor federal da Sefip lançou o seu parecer conclusivo à Peça 16 (fls. 1/4) , com a anuência, por delegação de competência, do diretor da unidade técnica (Peça 17) , nos seguintes termos:
“Trata-se de ato de concessão inicial de aposentadoria de Delsa Viecelli do Prado, ex-servidora da Gerência Executiva do INSS – Chapecó/SC – INSS/MPS. 
2. O ato foi submetido, para fim de registro, à apreciação do Tribunal de Contas da União (TCU) , de acordo com o art. 71, inciso III, da Constituição Federal. O cadastramento e a disponibilização ao TCU ocorreram por intermédio do Sistema de Apreciação e Registro de Atos de Admissão e Concessões (Sisac) , na forma dos arts. 2º, caput e incisos I a VI, e 4º, caput, da Instrução Normativa - TCU 78/2018. 
Histórico 
3. Destaque-se, preliminarmente, que o primeiro ato inicial de concessão da interessada (ato Sisac n. 10805001-04-1997-000168-2) foi julgado ilegal pela Decisão 485/2002-TCU-1ª Câmara, de relatoria do Ministro Guilherme Palmeira, devido à averbação de tempo de serviço rural sem o recolhimento da respectiva contribuição previdenciária. 
4. Quanto ao ato ora em análise, neste também foi averbado período rurícola, mais especificamente 6 anos e 3 meses. Tal ato foi autuado inicialmente no TC Processo 010.654/2017-8 e recebeu proposta de julgamento pela legalidade por esta Unidade Técnica, pois o ato de alteração enviado posteriormente (n. Sisac 10094946-04-2009-000018-4) retificou tal averbação, alterando-a para tempo de serviço de iniciativa privada. A proposta foi ratificada pelo MPTCU. 
5. O Ministro-Relator, entretanto, identificou evidência de violação ao princípio da verdade material, conforme dispôs em seu Voto (peça 4) no âmbito do TC supracitado: 
‘Não só porque o anterior ato de concessão inicial teria sido considerado ilegal pela Decisão 485/2002-TCU-1ª Câmara, mas também porque, no presente momento, o 2º ato de alteração esconderia a suscitada averbação do tempo rural (sem a devida contribuição) dentro da soma do tempo total certificado pelo INSS (...) ’ 
6. Nesse diapasão, o Acórdão 3213/2018-TCU-Segunda Câmara, de relatoria do Ministro André Luís de Carvalho, determinou, em seu item 9.3.1, que a Sefip destacasse o ato ora em análise para aprofundar a avaliação da situação em tela, especialmente no tocante à retificação do tempo de serviço em empresa privada no ato de alteração, que, aparentemente, incluiu o período rurícola. 
7. De forma a sanear os presentes autos e atender à determinação supracitada, foi encaminhada diligência à jurisdicionada solicitando informações a respeito da situação encontrada nos dois atos da interessada (peça 7) . A resposta à diligência foi acostada à peça 11. 
8. Ademais, considerando que o ato de concessão deu entrada neste Tribunal há mais de cinco anos, fez-se necessário oportunizar nova oportunidade de contraditório e ampla defesa à interessada, nos termos do Acórdão 587/2011-TCU-Plenário, da relatoria do Ministro Valmir Campelo, conforme oitiva acostada à peça 6. 
9. Devidamente notificada (peça 9) , a interessada apresentou sua defesa, por meio de procurador, que foi juntada como peça 8. 
Exame Técnico 
10. Conforme exposto acima, observou-se a averbação, pela inativa, de 6 anos e 3 meses de tempo de serviço rural. 
11. Em relação ao tempo rural, o Tribunal já pacificou sua jurisprudência em 29/2/2012, por meio do Acórdão 414/2012-TCU-Plenário, de relatoria do Ministro Augusto Nardes, que aprovou o Enunciado 268 da Súmula da Jurisprudência do TCU nos seguintes termos: 
‘O tempo de atividade rural somente poderá ser averbado para fins de aposentadoria no serviço público se recolhidas as respectivas contribuições previdenciárias na época própria ou, posteriormente, de forma indenizada’. 
12. Consultando-se os autos e o ato Sisac não há evidências de que o recolhimento citado tenha sido efetuado. 
13. O ato de alteração da interessada (ato Sisac no. 10094946-04-2009-000018-4) retificou a averbação do período rurícola, incluindo-o como tempo de serviço em empresa privada. 
14. As informações extraídas do Siape, entretanto, enviadas pela jurisdicionada em resposta à diligência (peça 11) , ratificam a averbação realizada no ato ora em análise – ou seja, o tempo de 6 anos e 3 meses corresponde de fato a período rurícola e não de iniciativa privada. 
15. Tal informação é corroborada pela própria interessada em sua resposta à oitiva (peça 8) , ao informar que do processo de aposentadoria fazia parte a certidão de averbação do tempo rural (peça 8, p. 3) e que o ato de alteração já contemplava essa mesma averbação (peça 8, p. 4) . O mesmo documento não traz qualquer comprovação de recolhimento da contribuição previdenciária. 
16. Conclui-se, portanto, que os 6 anos e 3 meses correspondem a tempo de serviço rural e que não foi efetuado o recolhimento da contribuição previdenciária correspondente. 
Resposta à oitiva 
17. Em sua defesa (peça 8) , a interessada, por meio de seu procurador, alegou que: 
a) o ato de alteração da concessão (ato Sisac no. 10094946-04-2009-000018-4) de fato incluiu o tempo de serviço rural, e como já foi julgado legal, não há ilegalidade no ato ora em análise; 
b) é beneficiária de decisão judicial transitada em julgado nos autos da Ação Ordinária 2006.72.00.010155-0/JF-SC que garante a averbação em questão sem a necessidade de recolhimento de contribuição previdenciária. 
18. Em seu argumento ‘a’ a interessada alega a preclusão do julgamento do ato ora em análise em face do julgamento pela legalidade do ato de alteração no. 10094946-04-2009-000018-4. Tal argumento não merece prosperar, pois o ato de alteração retificou a informação que enseja a ilegalidade do ato ora em análise, no caso a averbação de tempo de serviço rural sem o recolhimento da contribuição previdenciária correspondente. Assim, o julgamento pela legalidade do ato de alteração não ratificou tal averbação – pelo contrário, o fez em desconhecimento da averbação indevida. 
19. Quanto ao argumento ‘b’, de fato a AO 2006.72.00.010155-0/JF-SC impediu a atuação do TCU sobre a averbação indevida, conforme bem apontado pelo Ministro André Luis de Carvalho em seu Voto na relatoria do Acórdão 3213/2018-TCU-Segunda Câmara (peça 4) : 
‘ (...) ao analisar a íntegra da citada decisão judicial acostada à Peça 19, contata-se que ela trata claramente da atuação do TCU sobre a irregularidade inerente ao aludido tempo de serviço rural, já que, em 19/10/2016, o TRF-4 deu provimento à apelação interposta pelo SINDPREVS/SC para a “condenação da União e do INSS a anular as novas expedições de tempo de serviço/contribuição que expediram desprezando os lapsos de prestação de trabalho rural e revigorar as antigas que computaram esses intervalos, revigorar ou manter os atos de aposentadoria antes concedidos, mantendo os substituídos nas situações em que se encontravam antes dos atos impugnados desde que comprovem, no momento devido, que tinham se aposentado ou preenchido os requisitos para tanto antes da vigência da Medida Provisória nº 1.523/1996”. 
No bojo, aliás, desse provimento judicial, foram prolatadas as determinações para impedir os réus de tomarem quaisquer medidas destinadas à anulação dos atos de aposentadoria, em razão do cômputo de tempo de serviço rural prestado em regime de economia familiar, e à eventual convocação dos servidores inativos para retornarem ao trabalho, tendo a correspondente decisão judicial do TRF-4 sido proferida na seguinte linha: 
‘AGRAVO DE INSTRUMENTO. SERVIDOR. APOSENTADORIA. REGISTRO PELO TCU. ATO ADMINISTRATIVO COMPLEXO. ATO PRÉVIO NÃO COMPLEXO DE AVERBAÇÃO DE TEMPO DE SERVIÇO RURAL SEM CONTRIBUIÇÕES. DECADÊNCIA. VERIFICAÇÃO. 
1. A jurisprudência do STF firmou-se no sentido de que a aposentadoria de servidor público constitui ato complexo, cuja formação depende da manifestação de mais de um órgão, somente se aperfeiçoando com o registro pelo Tribunal de Contas da União. Sendo assim, entre o deferimento da inativação pelo órgão a que vinculado o servidor e o registro pelo TCU, não corre prazo decadencial (art. 54 da Lei n. 9.784/99) para revisão de suposto ato administrativo que, em verdade, ainda não se perfectibilizou. 
2. Todavia, no caso em que a suposta análise da legalidade da aposentadoria implica, em realidade, a revisão de ato administrativo prévio, não complexo, já alcançado pela decadência (no caso, ato de averbação de tempo de serviço rural para fins de contagem recíproca sem recolhimento de contribuições) , não se pode admitir a negativa de registro da inativação e consequente cessação do benefício com fundamento na inaceitabilidade do período de labor. (TRF4, AG 2009.04.00.039487-0, Quarta Turma, Relatora Marga Inge Barth Tessler, D.E. 19/01/2011) ’ 
20. Nesse contexto, não cabe determinação do Tribunal para exclusão do período rural averbado, com o consequente ajuste na proporcionalidade de seus proventos. Entretanto, cabe proposta de julgamento pela ilegalidade do ato e recusa de seu registro, pois a averbação resta indevida. 
Conclusão 
21. Tendo em vista a averbação de tempo de serviço rural sem a respectiva contribuição previdenciária, conclui-se que o ato de concessão de aposentadoria de Delsa Viecelli do Prado merece proposta de julgamento pela ilegalidade e recusa de seu registro. 
22. Entretanto, por encontrar-se amparada pela Ação Ordinária 2006.72.00.010155-0/JF-SC, não cabe determinação para exclusão do tempo de serviço rural averbado e o subsequente ajuste na proporcionalidade de seus proventos. 
Proposta de Encaminhamento 
23. Ante o exposto, e de conformidade com o preceituado no artigo 71, inciso III, da Constituição Federal c/c os arts. 1º, inciso V, e 39, inciso II, da Lei 8.443/92 e os artigos 1º, inciso VIII, e 260, §1º do Regimento Interno do TCU, propõe-se: 
a) considerar ILEGAL e recusar o registro do ato de concessão de aposentadoria de Delsa Viecelli do Prado (CPF: XXX.232.439-XX) , deixando, contudo, de determinar a suspensão dos subsequentes proventos, em respeito à decisão judicial já transitada em julgado no âmbito da Ação Ordinária 2006.72.00.010155-0/JF-SC; 
	b) determinar ao Gerência Executiva do INSS – Chapecó/SC – INSS/MPS, com fundamento no art. 45 da Lei 8.443/1992, que informe à interessada o teor do Acórdão que vier a ser prolatado, encaminhando ao TCU, no prazo de trinta dias, comprovante da data de ciência pela inativa, nos termos do art. 4º, § 3º, da Resolução-TCU 170/2004”.
3. 	Enfim, por intermédio do Exmo. Sr. Procurador Marinus Eduardo De Vries Marsico, o MPTCU anuiu, em cota singela (Peça 18) , à aludida proposta da unidade técnica.
	É o Relatório.

8.1. José Augusto Pedroso Alvarenga (21951/OAB/SC) e outros, representando Delsa Viecelli do Prado.

Procurador Marinus Eduardo De Vries Marsico.

PESSOAL. ATO INICIAL DE APOSENTADORIA. CÔMPUTO IRREGULAR DO TEMPO DE ATIVIDADE RURAL. FAVORÁVEL DECISÃO JUDICIAL TRANSITADA EM JULGADO. ILEGALIDADE DO ATO. NEGATIVA DO REGISTRO, SEM O ENVIO DE DETERMINAÇÃO PARA A SUSPENSÃO DOS CORRESPONDENTES PROVENTOS.

APOSENTADORIA (APOS)

Secretaria de Fiscalização de Pessoal (Sefip).

Trata-se de aposentadoria deferida em favor de Delsa Viecelli do Prado pela Gerência Executiva do Instituto Nacional do Seguro Social (INSS) em Chapecó – SC sob as seguintes condições:
	Peça
	Interessada
	Data de Nascimento
	Tipo de Ato e de aposentadoria
	Vigência
	Enviado ao TCU

	14
	Delsa Viecelli do Prado
	2/12/1957
	inicial – 
aposentadoria voluntária
	24/9/1997
	30/3/2012

2.	Como visto, após a análise final do feito, a Sefip e o MPTCU pugnaram pela ilegalidade do referido ato de aposentadoria, por constatar que a averbação do tempo de atividade rural teria ocorrido sem o necessário recolhimento da respectiva contribuição previdenciária.
3.	No entanto, ao verificar que a percepção da aludida parcela estaria amparada pela Ação Ordinária 2006.72.00.010155-0/JF-SC, a unidade técnica assinalou que, no presente momento, o TCU não deveria enviar a determinação para a exclusão do aludido tempo rural averbado com o subsequente ajuste na proporcionalidade dos proventos da interessada.
4.	Bem se vê que, por meio do item 9.3.1 do o Acórdão 3213/2018-TCU-Segunda Câmara, o TCU determinou que a Sefip destacasse o presente ato para aprofundar a avaliação da aludida irregularidade e, notadamente, para a eventual retificação do tempo de serviço (contribuição) em empresa privada perante o ato de alteração com a aparente inclusão do referido período rurícola.
5.	Por conseguinte, a Sefip promoveu a devida diligência junto ao órgão de origem com a solicitação de informações sobre a situação nos dois atos em favor da interessada (Peça 7) , tendo a subsequente resposta sido acostada à Peça 11.
6.	Adicionalmente, como o referido ato de concessão deu entrada no TCU há mais de cinco anos, foi oportunizado o prévio exercício do contraditório e da ampla defesa pela aludida interessada, em sintonia com a jurisprudência do STF (v.g.: MS-25.116 e MS-25.403) , tendo a correspondente defesa sido acostada à Peça 8. 
7.	De todo modo, a partir das informações extraídas do Siape e enviadas pelo INSS em resposta à referida diligência (Peça 11) , a Sefip assinalou que teria restado confirmada a averbação do tempo de 6 anos e 3 meses como atividade rural, e não como tempo de iniciativa privada.
8.	Essa informação restou corroborada, aliás, pela própria interessada em sua resposta à oitiva (Peça 8) , quando relatou que, junto ao processo de aposentadoria, constaria a certidão de averbação do tempo rural (Peça 8, fl. 3) , ressaltando que o suscitado ato de alteração já contemplaria essa mesma averbação (Peça 8, fl. 4) , a despeito de o referido documento não trazer qualquer comprovação do necessário recolhimento da aludida contribuição previdenciária.
9.	Bem se sabe que, ao tratar do tempo rurícola, a Súmula nº 268 do TCU esclareceu que: “O tempo de atividade rural somente poderá ser averbado para fins de aposentadoria no serviço público se recolhidas as respectivas contribuições previdenciárias na época própria ou, posteriormente, de forma indenizada”.
10.	Por esse prisma, não se mostraria adequada a referida averbação do tempo de 6 anos e 3 meses como tempo de atividade rural, sem o devido recolhimento da respectiva contribuição previdenciária, ainda que sob a forma indenizada.
11.	Ocorre, no entanto, que a percepção da referida vantagem estaria amparada pela decisão judicial transitada em julgado no bojo da Ação Ordinária 2006.72.00.010155-0/JF-SC, garantindo a aludida averbação, sem o suscitado recolhimento da contribuição previdenciária, de tal sorte que, em sintonia com o Acórdão 3.213/2018 proferido pela 2ª Câmara, no âmbito do TC Processo 010.654/2017-8 (Peça 4) , o TCU não deve promover o envio de determinação para a exclusão do aludido período rural com o subsequente ajuste na proporcionalidade dos proventos. 
12.	Incorporo, portanto, os pareceres da Sefip e do MPTCU a estas razões de decidir e, assim, entendo que o TCU deve considerar ilegal a aludida concessão inicial de aposentadoria, para lhe negar o respectivo registro, deixando, contudo, de determinar a suspensão dos subsequentes proventos, em respeito à decisão judicial já transitada em julgado no âmbito da Ação Ordinária 2006.72.00.010155-0/JF-SC.
Ante o exposto, pugno pela prolação do Acórdão ora submetido a este Colegiado.
	
TCU, Sala das Sessões, em 5 de fevereiro de 2019.
Ministro-Substituto ANDRÉ LUÍS DE CARVALHO 
Relator